臺灣桃園地方法院民事裁定　　　　　　110年度家訴聲字第8號
聲　請　人　魏一仁　
代　理　人　鄭瑜凡律師
上列聲請人就離婚等事件（本院110 年度家調字第1026 號），
聲請人聲請許可為訴訟繫屬事實之登記，本院裁定如下：
    主    文
聲請駁回。
    理    由
一、聲請意旨略以：聲請人對呂靜茹提起本院110 年度家調字第
    1026號離婚等訴訟，其中訴之聲明第4 項為「兩造間就附表
    所示之不動產於民國100 年10月21日以夫妻贈與為原因所為
    之所有權移轉登記應予塗銷，回復登記為原告所有。」，附
    表所示之不動產，雖登記在呂靜茹名下，然當時係聲請人為
    免聲請人父親向聲請人追討債務及節稅考量，與呂靜茹就附
    表所示不動產為夫妻贈與之虛偽意思表示，實際為聲請人委
    託相對人出名擔任登記所有權人，並代為管理房屋、以聲請
    人之存款繳納房貸本息、房屋稅及價稅等費用，兩造間實際
    上成立類似於委任關係之無名契約，且附表所示之不動產均
    由聲請人占有使用迄今，兩造間實際法律關係應為類似於委
    任關係之委託代管無名契約，自得類推適用民法第549 條規
    定，終止代管契約，爰依民法第549 條第1 項規定，以起訴
    狀對被告為終止附表所示不動產之委託代管意思表示，而委
    託代管契約既經終止，類推適用民法第541 條第2 項規定，
    相對人應返還代管之不動產，且契約既經終止，相對人仍登
    記為附表所示不動產之所有權人即欠缺法律上原因，依民法
    第179 條規定，相對人應將附表所示不動產所有權移轉返還
    聲請人。為避免相對人惡意脫產變現致第三人信賴登記而善
    意取得不動產所有權，應使第三人知悉訟爭情事及避免受確
    定判決效力所及之第三人受損害，爰依民事訴訟法第254 條
    第5 至7 項規定，請准就附表所示不動產為訴訟繫屬事實之
    登記等語。
二、按訴訟標的基於物權關係，且其權利或標的物之取得、設定
    、喪失或變更，依法應登記者，於事實審言詞辯論終結前，
    原告得聲請受訴法院以裁定許可為訴訟繫屬事實之登記，民
    事訴訟法第254 條第5 項定有明文，依家事事件法第51條規
    定，此於家事訴訟事件亦有所準用。觀前開條文於106 年6
    月14日修正公布之修正理由第三點：「現行條文第五項規定
    旨在藉由將訴訟繫屬事實予以登記之公示方法，使第三人知
    悉訟爭情事，俾阻却其因信賴登記而善意取得，及避免確定
    判決效力所及之第三人受不測之損害。其所定得聲請發給已
    起訴證明之當事人，係指原告；其訴訟標的宜限於基於物權
    關係者，以免過度影響被告及第三人之權益」可知，依上開
    條文許可訴訟繫屬事實登記者，須該訴訟標的係本於物權關
    係，且該權利或標的物之取得、設定、喪失、變更依法應登
    記者為限。若原告起訴所主張為訴訟標的之權利，其取得、
    設定、喪失或變更無須登記者（例如基於買賣契約所生之債
    權），縱使原告所請求給付者，為取得、設定、喪失或變更
    應經登記之「標的物」（例如不動產），仍與上開規定之要
    件不符，自不得依此規定聲請為訴訟繫屬事實之登記。又借
    名登記財產於借名關係存續中，乃登記為出名人之名義，在
    該財產回復登記為借名人名義以前，借名人尚無所有物返還
    請求權可資行使（最高法院100 年度台上字第2101號判決意
    旨參照）。是借名人於依借名登記契約行使權利並取得財產
    所有權移轉登記前，尚無從基於所有權行使權利。
三、經查，依聲請人之主張，本件相對人係基於借名登記契約關
    係登記為附表所示不動產之所有權人，則聲請人自尚非系爭
    房地所有權人，而無從向相對人主張民法第767 條第1 項前
    段規定之權利。而聲請人終止兩造間借名登記契約，其所取
    得者僅為請求移轉附表所示不動產之債權，聲請人主張類推
    民法第541 條第2 項及民法第179 條之請求權均為債權請求
    權，均非基於物權關係為請求，自不合於民事訴訟法第254
    條第5 項許可訴訟繫屬事實登記之規定，其聲請不應准許。
四、爰裁定如主文。
中    華    民    國  110     年    10    月    22    日
                   家事法庭     法  官  蘇昭蓉
　
以上正本係照原本作成。
如對本裁定抗告須於裁定送達後10日內向本院提出抗告狀。
　
附表：
┌──┬─────────────────┬─────────┐
│編號│土地及建物標示                    │ 權利範圍         │
├──┼─────────────────┼─────────┤
│ 1  │桃園市○○區○○段000 地號土地    │100000分之755     │
├──┼─────────────────┼─────────┤
│ 2  │桃園市○○區○○段000 ○號建物    │建物所有權：      │
│    │                                  │1 分之1           │
│    │                                  │                  │
│    │                                  │共有部分：        │
│    │                                  │大福段881 建號，權│
│    │                                  │利範圍100000分之  │
│    │                                  │861 （含停車位編號│
│    │                                  │78，權利範圍：    │
│    │                                  │100000分之359 ）  │
└──┴─────────────────┴─────────┘
　
中    華    民    國  110     年    10    月    25    日
                                書記官  吳珮瑜